臺灣板橋地方法院民事判決　　　　　　　93年度訴字第1053號
原　　　告　甲○○原名林滋順.
訴訟代理人　蘇錦霞律師
被　　　告　乙○○
上列當事人間請求回復原狀等事件，經本院於民國94年6月22日
言詞辯論終結，判決如下：
    主      文
被告應給付原告新台幣貳仟玖佰零壹元。
原告其餘之訴駁回。
訴訟費用由被告負擔百分之一，餘由原告負擔。
本判決第一項得假執行。但被告如以新台幣貳仟玖佰零壹元預供
擔保，得免為假執行。
    事實及理由
壹、程序方面：
    原告於起訴時原主張與被告為相鄰之房地所有權人，惟被告
    之房地越界建築侵害伊之土地所有權，請求被告應將越界建
    築部分拆除，因而聲明：被告所有坐落台北縣永和市○○街
    62號5 樓房屋之屋頂加蓋六樓違章建築應予拆除回復原狀，
    後於民國93年10月27日主張，因被告越界建築情事，爰依民
    法第796 條但書之損害賠償請求權，追加第二項聲明：被告
    應給付原告新台幣﹙下同﹚1,000,000 元，復於本院受命法
    官會同台北縣中和地政事務所地政人員至現場勘驗，經地政
    人員製有複丈成果圖後之94年4 月25日，更正聲明為(一)被告
    應將坐落於台北縣永和市○○段第530 、531 地號其上地上
    物﹙即建物門牌台北縣永和市○○街62號5 、6 樓房屋﹚佔
    用面積為二點九九平方公尺予以拆除回復原狀。(二)被告應給
    付原告1,000,000 元，再於94年6 月22日言詞辯論時，撤回
    前開第一項聲明，被告對原告前開撤回部分，未為同意與否
    之表示，迄今亦未提出異議，依民事訴訟法第262 條第4項
    規定，視為同意撤回，至被告對原告前開追加之訴部分雖表
    示不同意，然因此追加部分與原訴之基礎事實同一，依民事
    訴訟法第255 條第1 項第2 款，原告此部份追加之訴，即屬
    合法，應予准許。
貳、實體方面：
一、原告起訴主張：
(一)、被告蔡清義係坐落台北縣永和市○○街62號5 樓建物所有權
    人，原告原為與被告前開建物相鄰之台北縣永和市○○街58
    號四層樓建物所有權人，詎於民國83年間，被告在原告不知
    情之情況下，於前開62號5 樓屋頂加蓋六樓違章建築，並占
    用原告58號4 樓屋頂分隔牆之牆壁占用面積達二點九九平方
    公尺（其位置詳如附圖所示），經原告屢次商請被告改善均
    未獲置理。
(二)、按土地所有權人建築房屋逾越疆界者，鄰地所有人如知其越
    界而不即提出異議，不得請求移去或變更其建築物，但得請
    求土地所有權人，以相當價額購買越界部分之土地，如有損
    害，並得請求賠償，民法第796 條訂有明文。查，本件原告
    於85年7 月間，即將前開58號四層樓建物以15,000,000元之
    價格出售給於沈志鴻，然沈志鴻發現前開58號第四層樓頂與
    鄰屋界線不明，恐有糾紛，影響使用或以後出售價格而解除
    契約，嗣後原告為清償積欠台北縣中和市農會之借款，於93
    年6 月9 日將前開58號四層樓建物以11,000,000元之賤價，
    出售於訴外人廖伯昇，原告所受之損害達4,000,000 元。
(三)、且被告使用原告之土地，於使用期間自應補償原告之損失，
    查被告自83年起至原告出售前開58號四層樓建物之93年6 月
    止，計使用原告土地10年，其使用之費用計算，依前開58號
    四層樓建物基地位於台北縣永和市○○街地段，屬住宅區，
    附近早已高度開發，生活機能完備，原告認本件計算租金價
    額之標準，參照土地法第97條規定，以土地申報總價年息百
    分之五計算為當，如無申報地價時，以土地公告地價百分之
    八十計算之，合計22,604元（計算金額如下：占用土地面積
    ×公告地價×80﹪×5 ﹪×10年即2.99×18900 ×80﹪×5
    ﹪×10＝22604）， 此數額與前開賤價出售房地之損害合計
    後，原告之損害顯已超過1,000,000 元，是原告請求被告賠
    償1,000,000 元之金額，係屬相當。
(四)、綜上，爰本於民法第796 條但書之規定，提起本件訴訟，並
    聲明：(一)被告應給付原告1,000,000 元，(二)請准予免供擔保
    為假執行之宣告。
二、被告抗辯：
(一)、台北縣永和市○○街62號5、6樓建物於69年完工，伊於80間
    購入登記為伊與妻共有，購入時六樓加蓋即已存在，伊僅於
    83年因颱風來襲，造成5 樓陽台遮雨棚破損，故僱請工人將
    原先石綿瓦與鐵架更換為鐵片與鋼樑，絕不曾變更5 樓與6
    樓之外牆，又在遮雨棚施工期間，伊經原告告知部分遮雨棚
    之支撐鋼樑侵入其所有之前開4 樓建物平台，即依原告之主
    張將之鉅除，並告知原告，其後，原告即無異議，顯見原告
    已注意並接受此結果，且原告前亦曾以前開相鄰建物關係對
    伊提出刑事竊占告訴，惟經法院調查後，認並非伊之侵權行
    為，予以不起訴處分。
(二)、原告雖主張本人『侵入其五樓分隔之牆壁28公分，並深入一
    尺』云云，惟依本院91年度聲判字字第44號裁定載明，依據
    台北縣中和地政事務所91年2 月5 日檢送之鋁窗裝設位置之
    測量成果，伊鋁窗部分突出侵入告訴人（即原告）之頂樓部
    分，約零點六平方公尺，範圍甚微，且告訴人於伊施工時曾
    要求拆除鋼樑，足認告訴人已密切注意伊之施工情形，鋁窗
    突出部分未經告訴人即時異議，堪認告訴人當時並不認為鋁
    窗突出物會對伊構成侵害，甚至已有默示同意伊越界建築之
    意思。
(三)、又原告雖提出訴外人沈志鴻曾於85年間欲購買原告所有前開
    不動產，卻因四樓頂界線不明而作罷之聲明書，然伊質疑此
    文書之真正，況倘若此事具體明確損及其房屋價值，則依常
    理，原告應即時對伊提出拆除改善之要求，豈有事隔多年後
    ，迄至90年間原告得知伊搬離前開建物住處後方提出異議之
    理。另原告之建物亦有部分侵入伊前開建物現象，經伊告知
    並聲明暫不追究後，原告曾來函承認並主張該隔間牆入侵後
    ，『貴方至今亦是以此地上權上使用鋼樑用以支撐貴方五、
    六樓建築物，地上權早已屬於貴方』，顯見原告對於本身建
    築物隔間牆侵入他人建物之立場，係認為不影響他人地上權
    ，故同理可推，原告對伊之鋁窗突出物亦抱持不影響其地上
    權之立場，顯見原告亦不認為伊鋁窗突出物會影響其房屋出
    售，原告僅在於要求金錢利益之意圖至為明顯。
(四)、房屋價值之認定與變化，需綜合當時之房地產景氣、賣方屋
    況與經濟需求，原告既已自承係基於經濟壓力，為清償中和
    農會之借款而賤價出售建物，則其售價若有損失豈可歸咎本
    人，此外，新屋主廖伯昇於購入建物後亦未有何異議，並已
    就現有共用牆興建圍牆，顯見原告房屋價值並未因頂樓細微
    突出現象而受折損，原告主張伊應賠償1,000,000 元云云，
    應無理由，並聲明：１、原告之訴駁回。２、如受不利判決
    ，願供擔保請准宣告免為假執行。
三、原告主張伊於本件起訴時原為坐落台北縣永和市○○段第53
    0、531 地號暨其上同段第801 至804 建號即門牌號碼台北
    縣永和市○○街第58號1 至4 樓建物所有權人﹙原告嗣於本
    件訴訟繫屬後之93年6 月16日將前開房地所有權出賣移轉登
    記與廖伯昇﹚，與被告所有之台北縣永和市○○街62號5 、
    6 樓建物，乃相鄰土地所有權人關係，詎被告於83年間，在
    原告不知情之情形下，竟逾越疆界占用原告前開58號四樓屋
    頂與原告間分隔牆之牆壁面積達二點九九平方公尺﹙詳細占
    用位置如附圖所示﹚，據以搭建被告所有之前開62號5 、6
    樓建物，致原告受有損害，原告自得依據民法第796 條但書
    之規定，請求被告賠償，被告固不否認與原告前為相鄰土地
    所有權人關係，惟否認應對被告負損害賠償責任，並以前揭
    情詞置辯，是本件應審究者為：(一)被告究否有建築房屋逾越
    疆界之情事(二)若有，原告對被告建屋時有越界情事，是否知
    悉，若不知，是否仍可主張民法第796 條但書之損害賠償。
    以下悉述之：
(一)、被告有建築房屋逾越疆界情事，惟原告對被告建屋時有越界
    情事，並不知悉：
１、原告主張伊於本件起訴時原為坐落台北縣永和市○○段第53
    0、531 地號暨其上同段第801 至804 建號即門牌號碼台北
    縣永和市○○街第58號第1 至4 層樓建物所有權人，與被告
    所共有坐落台北縣永和市○○段第527 、528 、529 、532
    地號暨其上同段第1014建號即門牌號碼台北縣永和市○○街
    62號5 樓（其上另有?樓加蓋）建物，乃相鄰土地所有權人
    關係，惟被告所有前開建物占用原告前開58號（建物座落台
    北縣永和市○○段第530 、531 地號土地）之面積為二點九
    九平方公尺﹙詳細占用位置如附圖所示﹚等情，已據原告陳
    述綦詳，且有台北縣中和地政事務所94年2 月14日北縣中地
    登字第0940001669號所附土地、建物登記謄本在卷可參，復
    經本院受命法官會同台北縣中和地政事務所地政人員至前開
    系爭房地現場勘驗屬實，製有勘驗筆錄附卷為憑，並有台北
    縣中和地政事務所94年3 月8 日北縣中地測字第0940002827
    號函所附複丈成果圖在卷可稽，且為被告所不爭執，堪信原
    告此部份主張屬實，是被告所有之前開建物有逾越疆界情事
    ，可以認定。
２、又核諸被告越界建築之範圍僅達二點九九平方公尺，業如前
    述，越界建築之位置則為如附圖所示與原告所有前開建物之
    相鄰直線牆壁，此有現場相片數幀及附圖在卷可稽，是以被
    告越界占用位置為兩造相鄰之直線牆壁處，占用面積復甚微
    ，茍非經地政人員實地測量，應無從知悉被告前開建物有逾
    越疆界占用他人土地情事，是原告主張於被告為前開逾越疆
    界建築房屋情事時，原告並不知情等語，與常情無悖，可以
    信實，被告抗辯稱原告有密切注意被告施工，應知悉有越界
    建築情事云云，尚不足採。
(二)、原告就被告越界建築部分，得對被告主張民法第796 條但書
    之損害賠償：
１、按民法第796 條規定，鄰地所有人知悉土地所有人越界建屋
    而不提出異者雖不得請求土地所有人移去或變更建物，但得
    請求土地所有人以相當之價額購買越界部分之土地。被上訴
    人雖非知情而不異，與該條文所定得請求購買越界部分土地
    之要件不符，但查知情而不異議，不得請求移去或變更建物
    者，尚且得請求土地所有人購買越界部分之土地，舉重以明
    輕，以依衡平原則，不知情而得請求移去或變更建物之鄰地
    所有人，當然更得（類推適用該條之規定）不請求土地所有
    人移去或變更建物而請求其以相當之價額購買越界部分之土
    地﹙最高法院83年度台上字第2701號裁判意旨參照﹚。查，
    被告為前開逾越疆界建築房屋情事時，原告雖不知情，業如
    前述，然依前揭最高法院裁判意旨，原告仍得請求被告賠償
    因越界建築所受損害。
２、次按越界建築本屬侵權行為，僅因顧全社會經濟，始規定鄰
    地所有人於一定條件下，負有容忍之義務，惟鄰地所有人如
    因此受有其他損害時，仍得請求土地所有人賠償損害，此項
    損害賠償請求權，自可與土地購買請求權合併行使，例如在
    未購買以前，不能利用該地之損害，即可請求賠償是。又此
    項賠償請求權本諸過失責任主義之原則，似仍應以土地所有
    人具有故意或過失為要件。惟鄰地所有人可否不請求購買越
    界部分之土地，而單獨請求所受損害之賠償？依民法第796
    條但書之文義觀之，似屬否定，然越界部分之土地，鄰地所
    有人既未請求購買，則仍屬其所有，對其土地不能利用所生
    之損害，自以得請求賠償為宜，蓋衡諸法條之法意，在使房
    屋不因越界而被拆除，有害社會經濟，卻非必使鄰地所有人
    之土地任由土地所有人無償使用，致有失公平﹙參謝在全著
    ，民法物權論，上冊，第232 頁，78年12月初版﹚。是茍土
    地所有權人對於越界建築之行為，具有故意、過失，鄰地所
    有權人仍得不請求購買越界部分之土地，而單獨請求所受損
    害之賠償。查：
、被告自陳：伊於83年間將原先六樓的石綿瓦屋頂及五樓的鐵
    窗，因颱風後，換成鐵皮屋頂及五樓的鋁門窗等語在卷﹙見
    本院卷一第15頁﹚，又被告所有前開建物前端鄰豫溪街74巷
    ，後端鄰豫溪街，在鄰豫溪街處之建物後端為鋁門窗，亦經
    本院受命法官至現場勘驗屬實，並有現場相片數幀在卷可參
    ，而前開被告所有建物鄰豫溪街處之鋁門窗即為被告所稱83
    年間因颱風損壞因而更換五樓鐵窗為鋁門窗乙節，則為被告
    所不爭執，顯見被告乃於83年間，因颱過後房屋損壞而施作
    前開62號5 樓鐵窗更換為鋁門窗工程無疑。
、又前開62號5 樓鄰豫溪街處之鋁門窗已明顯超越兩造前開相
    鄰建物之分隔牆而建築於分隔牆之右﹙即原告前開58號建物
    上方﹚乙節，有原告所提現場相片在卷可稽﹙參本院卷一第
    24至25頁﹚，則被告施作鋁門窗更換工程時，自應注意該等
    鋁門窗超越分隔牆往外建築，是否已屬越界建築，詎其仍疏
    未注意及此，驟然施工，其對越界建築之行為，顯有過失，
    可以認定，則原告主張被告應就越界建築致原告所受損害負
    賠償責任，洵屬有據，被告抗辯無須負責云云，並不足採。
、按城市地方房屋之租金，以不超過土地及其建築物申報總價
    額年息百分之十為限，土地法第97條第1 項定有明文，而依
    同法第105 條，上開規定於基地建築房屋準用之。再按舉辦
    規定地價或重新規定地價時，土地所有權人未於公告期間申
    報地價者，以公告地價百分之八十為其申報地價，平均地權
    條例第16條亦定有明文。被告越界建築無權占用原為原告所
    有前開建物基地上空，已如前述，而無權占用他人之不動產
    者，可獲得相當於租金之利益，為社會通常之觀念（最高法
    院61年臺上字第1695號判例意旨參照）。又上開關於房屋及
    基地計收租金之規定，於損害賠償事件，雖非當然一體適用
    ，然亦未嘗不可據為計算賠償之標準，最高法院49年臺上字
    第1230號判例意旨亦可參照。是被告無使用權源，擅自占用
    原為原告所有前開建物基地上空，致原告因而受有無法使用
    之損害，則原告依民法第796 條但書之規定，請求被告返還
    相當於租金之利益或損害，自屬有據。
、原告主張被告占用前開土地之週遭為住宅區等情，雖為被告
    所不爭執，又被告所有前開建物為五層樓建物之第五層及頂
    樓加蓋乙節，亦有勘驗筆錄在卷可稽，本院審酌系爭建物附
    近並非繁榮，認為被告就系爭土地所受相當於租金之利益，
    以按申報地價週年利率百分之二計算為適當。又前開第530
    、第531 地號土地並無申報地價，經原告指陳在卷，並提出
    公告地價供參，另原告係於93年6 月16日將前開建物暨基地
    出售移轉所有權登記與廖伯昇，亦有前開台北縣中和地政事
    務所94年2 月14日北縣中地登字第0940001669號函所附土地
    、建物登記謄本在卷可參，是以被告所有之前開第530 、第
    531 地號土地既未申報地價，而該等土地自83年12月起迄今
    之公告地價均各為每平方公尺18,900元，亦有原告所提出之
    公告地價資料在卷為憑，則自83年12月起﹙原告主張被告係
    於83年間颱風過後更換鋁門窗時起開始占用土地，固可信實
    ，惟被告究係於83年哪一明確日期開始占用前開土地，仍屬
    原告應盡舉證責任之範疇，原告既未就此證明，則以最有利
    於被告之方式計算，即83年12月起計﹚至93年6 月15日﹙即
    原告將前開建物暨基地移轉登記為廖伯昇所有，而喪失所有
    權人地位之日，蓋原告既已失土地所有權人之地位，即無所
    謂因被告越界建築致土地受有不能利用之損害﹚止，計9 年
    7 月15日之期間，被告前開62號5 、6 樓建物﹙62號為6 層
    樓建物，該等6 層樓建物占用原告前開58號｛建物坐落台北
    縣永和市○○段第530 、531 地號土地｝之面積均為二點九
    九平方公尺，則就62號建物占用原告土地情形，被告僅獲得
    62號6 層樓建物中之第5 、6 層建物，即整棟建物中六分之
    二層之占用原告土地之利益﹚，占有原告前開土地所享有相
    當於租金之利益為2,901 元﹙占用土地面積×公告地價×80
    ﹪×?﹪×9.625 年×2/6 即2.99×18900 ×80﹪×2 ﹪×
    9.625 ×2/6 ＝2901，元以下四捨五入），是原告於此範圍
    內主張因被告越界建築受有不能利用土地之損害，洵屬有據
    ，應予准許，逾此範圍之部分，則無理由，不應准許。
３、至原告雖另主張前於85年7 月間，原將前開58號四層樓建物
    以15,000,000元之價格出售訴外人沈志鴻，然沈志鴻發現前
    開58號第四層樓頂與鄰屋界線不明，恐有糾紛，影響使用或
    以後出售價格而解除契約，嗣後原告為清償積欠台北縣中和
    市農會之借款，於93年6 月9 日將前開58號四層樓建物以11
    ,000,000 元 之賤價，出售於訴外人廖伯昇，原告所受之損
    害達4,000,000 元，此亦屬因被告越界建築致伊所受之損害
    ，足見被告所受損害超過1,000,000 元，爰依民法第796 條
    但書之規定，請求被告賠償1,000,000 元云云。然民法第79
    6 條但書之損害賠償，乃因使鄰地所有人於法律所規定越界
    建築之情形時，負有容忍之義務，並就鄰地所有人因此受有
    損害時，得請求土地所有人賠償損害，此觀條文規定甚明，
    是民法第796 條但書越界建築損害賠償請求權規定之適用，
    自以鄰地所有人因土地有部分遭人占用，單就該等被占用部
    分所受損害，賦與鄰地所有權人賠償請求權，至於未被占用
    部分之土地，縱因該等土地上存有他人越界建築占用部分土
    地情事，致該等未被占用之土地交易價格亦遭貶損，然此應
    屬越界建築者，是否應對鄰地所有人因此所受損害負侵權行
    為或不當得利之損害賠償責任問題，尚非屬民法第796 條但
    書損害賠償責任規定之範疇，從而，原告主張因被告越界建
    築，致所有之前開房地出售價格貶損，依民法第796 條但書
    之規定，請求被告賠償云云，即屬無據，為無理由，不應准
    許。
四、原告陳明請免供擔保准為宣告假執行，其意應係促請本院依
    職權為假執行之宣告，茲因原告勝訴金額未逾500,000 元，
    爰依民事訴訟法第389 條第1 項第5 款規定，就原告勝訴部
    分依職權為假執行之宣告，並就此部分依被告聲請，准許被
    告供擔保後，免為假執行。
五、本件事證已臻明確，兩造其餘攻擊防禦方法，經審酌後，於
    判決結果不生影響，爰不一一論述，附此敘明。
六、據上論結，本件原告之訴一部為有理由，一部為無理由，依
    民事訴訟法第79條、第389 條第1 項第5 款、第392 條第2
    項，判決如主文。
中　　華　　民　　國　　94　　年　　7 　　月　　13　　日
                        臺灣板橋地方法院民事第三庭
                               審判長法官  陳映如
                               法      官  何君豪
                               法      官  陳明偉
右為正本係照原本作成
如對本判決上訴，須於判決送達後廿日內向本院提出上訴狀
中　　華　　民　　國　　94　　年　　7 　　月　　13　　日
                               法院書記官  馬文慶
